【裁判字號】    97,台上,5965
【裁判日期】    971121
【裁判案由】    偽造文書
【裁判全文】
最高法院刑事判決            九十七年度台上字第五九六五號
上  訴  人  台灣高等法院檢察署檢察官
被      告  甲○○
            乙○○
上列上訴人因被告等偽造文書案件，不服台灣高等法院中華民國
九十四年十二月三十日第二審判決（九十四年度上訴字第三三四
七號，起訴案號：台灣宜蘭地方法院檢察署九十三年度偵字第二
０七八號），提起上訴，本院判決如下：
    主  文
原判決撤銷，發回台灣高等法院。
    理  由
本件原判決認定：被告甲○○與被告乙○○（下稱被告等二人）
係姊弟關係，甲○○自民國六十年間，即與林桂三同居於宜蘭縣
羅東鎮，林桂三自八十九年七月間，因糖尿病及肺炎健康狀況開
始不佳，嗣於九十年二月十三日下午四時五十七分死亡。甲○○
明知林桂三設於台灣中小企業銀行羅東分行帳號0000000
0000號、彰化銀行羅東分行帳號000000000000
00號、第一商業銀行羅東分行帳號00000000000號
帳戶內之存款，於林桂三死亡後應列為遺產，非經全體繼承人之
同意，不得擅自處分，竟與乙○○基於意圖為自己不法之所有及
偽造文書之概括犯意及犯意聯絡，或自己或指示乙○○持林桂三
生前同意甲○○使用之前開帳號存褶及印章，連續於原判決附表
二、四所示之時間，填寫林桂三名義之取款憑條，並盜用林桂三
之上開印章，於存戶簽章欄盜蓋「林桂三」之印文，而偽造該附
表二、四所示金額等內容之取款憑條後，持以行使，使不知情之
銀行行員陷於錯誤，如數交付上開金額予甲○○或乙○○，足以
生損害於台灣中小企業銀行羅東分行、彰化銀行羅東分行、第一
商業銀行羅東分行及林桂三之繼承人林中奇、林愉璘等情。因而
維持第一審論被告等二人以共同連續行使偽造私文書，足以生損
害於他人罪，處甲○○有期徒刑陸月；乙○○有期徒刑伍月，並
均諭知易科罰金之折算標準，駁回被告等二人及檢察官在二審之
上訴；另以公訴意旨略稱：甲○○利用林桂三自八十九年八月八
日首次陷入昏迷而意識不清，至死亡時止，竟與乙○○共同基於
為自己不法所有之意圖及犯意聯絡，分別在如原判決附表一、三
所示之時間，親自或授權不知情之銀行櫃台員偽填如該附表一、
三所示之取款憑條，並盜蓋林桂三之印章，使台灣中小企業銀行
羅東分行、彰化銀行羅東分行及第一商業銀行羅東分行陷於錯誤
，而交付如原判決附表一、三所示取款憑條所載之金額予甲○○
或乙○○，足生損害於林桂三及其全體繼承人，因認被告等二人
均涉犯刑法第二百十六條、第二百十條、第三百三十九條第一項
之行使偽造私文書及詐欺取財之罪嫌部分。經審理結果，認此部
分之犯罪不能證明，但因公訴人認與上開有罪之部分具有刑法修
正前裁判上一罪之連續關係，故不另為無罪之諭知，雖非無見。
惟查：（一）證據之取捨與事實之認定，固為事實審法院之職權
，惟如調查所得之證據，就待證事實之內容不相一致時，仍應依
經驗法則、論理法則定其取捨，並於判決理由內詳予說明其所得
心證之理由，方足為事實認定之依據。原判決雖採信被告等二人
所辯：曾獲林桂三生前之授權而提款云云，又被告等二人於九十
三年十月十二日之刑事答辯狀主張：林桂三曾對甲○○稱：「以
後我若往生，銀行的存款留新台幣（下同）一千萬元繳稅，其他
的妳領去」，在場聽聞的有古藏代書、其子古碧璋等人等情，
並於同日檢察官偵查時仍稱：「……後來他（林桂三）住在聖母
醫院八十九年七月一日到同年九月三十日期間，有當著古藏代
書的面說叫我在他的戶頭裡留一千萬（元），其餘我全領走，後
來他在出院到古藏代書的事務所又當著古代書及他的兒子古碧
璋的面再講一遍，說是要補償我，怕我老了沒有收入」「（問：
為何會到古藏代書的事務所？）古代書二十多年來都幫林桂三
處理財務」「（問：有無立遺囑或其他書面證明？）沒有」云云
（見偵查卷第九十六至九十七頁、第一０八頁）。然證人古碧璋
於檢察官偵查中及第一審法院審理時均證稱：不悉林桂三曾當著
伊父親及伊面前提及其銀行的存款留一千萬元繳稅即可，其餘要
給付甲○○之情事等語（見偵查卷第一四九頁、第一審卷第一九
四頁）。又公訴人起訴意旨記載：被告等二人於原判決附表一至
四所載之時間，即自八十九年八月十一日起至九十年二月十六日
止，提領該附表之林桂三帳戶之金額總共二千五百二十六萬二千
九百四十九元等情，果上開供證及起訴意旨所載無誤，林桂三如
曾於甲○○及古藏父子均在場時，公開表示其銀行帳戶除留存
一千萬元繳稅外，其餘由甲○○悉數領走，以作為甲○○年老後
，恐無收入之補償等情，何以古碧璋當場未曾聽聞，又此既攸關
甲○○之權益甚鉅，參酌甲○○於檢察官偵查時供以：「我提了
二千七百多萬（元）不記得用到那些地方，大部分我拿去買股票
輸了，其他的部分，除了花掉外，有些放在彰化銀行的戶頭」等
語（見偵查卷第九十六頁），所供金錢流程含混籠統，已難置信
。況甲○○既認古藏代書父子多年來都幫林桂三處理財務，何
以於林桂三為上開表示後，並未當場或嗣後請求古藏父子協助
清點其財物，俾確定日後可能應繳納之遺產稅或其他稅額，作為
其所提領款項多寡之準據，竟於非為救治林桂三性命或醫療上所
需之急迫情況下，遽然自八十九年八月十一日起至九十年三月二
十八日止，領取上開多達二千五百多萬元之鉅額款項，不虞於提
領過多花用後，嗣將無力完納相關稅額？亦未要求林桂三出具書
面同意書，俾日後出示林桂三之繼承人，以保障其權益？殊悖常
情而難謂無疑，其實情為何，既關係被告等二人有無上述犯行之
認定，為發見真實及維護公平正義，自有依卷內資料詳查釐清之
必要，原審未遑究明，遽行判決；且就古碧璋不利被告等二人之
證述，究竟如何不足採取？並未說明其心證理由，自有證據調查
未盡及判決理由不備之違法。（二）客觀上為法院認定事實及適
用法律之基礎之證據雖已調查，而其內容未明瞭者，即與未經調
查無異，如遽行判決，仍屬應於審判期日調查之證據而未予調查
。甲○○於九十三年十月十二日檢察官偵查時供以：「（問：妳
花用這些錢是否有經過林桂三同意？）有，我跟他同居快三十年
了，他是醫師，我是護士，我們雖然沒有結婚，但我和他一起經
營醫院賺錢，台灣中小企業銀行、彰化銀行、第一商業銀行這三
個戶頭都是我和他共同在使用的，我之前就有很多次提領的紀錄
……」云云（見偵查卷第九十六頁）。然告訴人林愉璘於九十四
年十二月九日刑事補充上訴理由(一)狀載稱：「自告訴人等所整理
之資料觀之，自八十九年四月至七月間，自林桂三帳戶提領之金
額從未超過十萬元，且取款憑條中僅有一張之筆跡非為林桂三之
親筆簽名。然以林桂三首度經羅東聖母醫院診斷為意識不清之時
點『八十九年八月八日』為重要分水嶺，林桂三銀行存款開始出
現大量提領之不正常現象及取款憑條上之簽名亦開始出現變化…
…」等語（見原審卷第一一六頁），如果無訛，該被告所辯，即
非可取。究竟甲○○於公訴人所指之第一次犯行即八十九年八月
十一日以前，曾否提領過林桂三上開銀行帳戶之存款？此既攸關
告訴人或被告等二人上揭之供述，究以何者為真實之判斷，即有
根究明白之必要，原審未詳查慎酌，資為判斷之依據，遽行判決
，亦有證據調查未盡之違法。上訴意旨執以指摘，為有理由，應
認原判決有撤銷發回之原因。
據上論結，應依刑事訴訟法第三百九十七條、第四百零一條，判
決如主文。
中    華    民    國  九十七  年   十一   月  二十一  日
                      最高法院刑事第三庭
                          審判長法官  林  增  福
                                法官  張  清  埤
                                法官  陳  世  雄
                                法官  蔡  國  在
                                法官  呂  丹  玉
      本件正本證明與原本無異
                                      書  記  官
中    華    民    國  九十七  年   十一   月  二十六  日
                                                      Ｅ


司法院資訊處製作；財團法人民間司法改革基金會備份。
